臺灣士林地方法院民事判決　　　　　　　100年度訴字第287號
原　　　告　黃晨儀
訴訟代理人　黃文祥律師
被　　　告　王世杰
訴訟代理人　龔瑩斌
上列當事人間請求遷讓房屋事件，經本院於中華民國100 年11月
30日言詞辯論終結，判決如下：
    主  文
原告之訴及其假執行之聲請均駁回。
訴訟費用新臺幣壹仟元由原告負擔。
    事實及理由
一、原告起訴主張略以：被告王世杰未經原告同意且無占有之權
    源，占用原告所有坐落臺北市○○區○○段5 小段289 地號
    土地及其上同段建號50165 號，門牌號碼臺北市○○區○○
    街5 巷99號之房屋（以下簡稱系爭房地），被告自應遷出將
    系爭房地返還予原告。又被告無權占用系爭房地，依社會通
    常觀念應獲有相當於租金之利益，致原告受有損害。為此，
    基於所有權之作用及不當得利法律關係，聲明請求：(一)被告
    應自系爭房地遷出，並返還原告；並應給付原告新臺幣（下
    同）1,155,735 元及自100 年3 月17日起至返還系爭房地之
    日止，按月給付原告96,311元；(二)並願供擔保請求宣告假執
    行。
二、被告則以：被告於98年12月13日借用訴外人陳舜銘之名義與
    賣主黃棋鑫簽訂不動產買賣契約書，總價為7,800,000 元。
    簽約當天被告有付了100,000 元簽約金，簽約當時屋主同意
    讓被告先進屋裝修，裝潢好就同意讓被告遷入，因陳舜銘貸
    款額度不足，所以才會另借用原告為登記名義人買受系爭房
    地，被告始為系爭房地之買受人，原告自不得排除被告之占
    有等語資為抗辯，並聲明：駁回原告之訴及假執行之聲請。
三、本院得心證之理由：原告主張其為系爭房地登記之所有權人
    ，為原告提出地籍圖騰本（本院卷第10頁）、土地登記謄本
    （本院卷第12至14頁）、建物登記謄本（本院卷第15至16頁
    ）、不動產買賣契約書（本院卷第72至79頁）為證，被告對
    於原告已合法登記為所有權人乙節，亦不爭執，堪可認定為
    真。惟仍以其為實際買受人為辯，依民法第758 條規定：「
    不動產物權，依法律行為而取得、設定、喪失及變更者，非
    經登記，不生效力」，故不動產所有權之移轉，不以交付該
    不動產為其效力發生要件，不動產之買受人雖未受交付，而
    依物權法之規定，出賣人移轉所有權於買受人之法律行為已
    生效力者，自不能因買受人尚未交付即謂其所有權未曾取得
    ，又不動產之重複買賣，以先辦妥所有權移轉登記者，應受
    法律之保護（最高法院59年度台上字第1534號判例意旨可資
    參照），原告登記的地位應受保護，是本件的爭點厥在於：
    被告的占有是否為無權占有？
四、按不動產之出賣人固負有交付其不動產於買受人之義務，但
    在未交付前，出賣人繼續占有該買賣標的物，究難指為無權
    占有，亦不因已辦理所有權移轉登記而異。因土地所有權移
    轉登記，為移轉所有權生效要件，行使土地之收益權，依民
    法第三百七十三條規定，以先經交付為前提。故所有權雖已
    移轉，而標的物未交付者，買受人仍無收益權，自難謂原出
    賣人為無權占有，最高法院72年度台上字第253 號判決同其
    意旨，可資參照。本件被告主張其係借用原告之名義購買系
    爭房地，原屋主黃棋鑫尚且同意讓其暫時居住於系爭房地等
    情，為其提出證明書1 紙（本院卷第43頁）、陳舜銘與黃棋
    鑫間之不動產買賣契約書（本院卷第44至49頁）、原告與黃
    棋鑫間之不動產買賣契約書（本院卷第50至55頁）為證。其
    中證明書所載：「始於98年12月13日於東森房屋天母東路加
    盟店（旺將不動產仲介經紀有限公司）店內，由王世杰先生
    之友人程驥先生及龔柏峰（現改名為龔富）先生，代為交付
    新台幣壹拾萬元正給東森房屋之曹昌裕店長做為本不動產買
    賣之定金部分，並與屋主黃棋鑫之夫人張娟如女士議定買賣
    價金為新台幣柒佰捌拾萬元正，並煩請吳麗珠代書簽訂買賣
    契約書及約定事項，且同意王世杰先生借屋裝修並事前入住
    皆是事實，並無未經同意入住之說法，且有當時之買賣契約
    為證。因王世杰先生同意初由陳舜銘律師為簽約買賣名義登
    記人，但是因故未能完成，才又改為黃晨儀小姐為名義登記
    人，但新台幣壹拾萬元定金部分也並未更換，所以與屋主實
    際交易之對象仍為王世杰先生是沒有任何爭議的」等語，核
    與聲請證人即黃棋鑫之配偶張娟如到庭結證稱：「98年12月
    13 日 當天簽合約時，程先生與龔柏先生到東森房屋說被
    告王世杰請他們幫忙買房子，當時本來說好要過戶給陳舜銘
    ，後來因為陳舜銘的貸款貸不下來，已經超過合約的日期了
    ，快要違約了，所以我跟曹昌裕說要沒收10萬元的定金，但
    我一直沒有沒收，錢也一直在東森房屋，曹昌裕後來跟我說
    有另外一位黃晨儀願意幫忙，第二次簽約是99年3 月14日，
    那一天去自強街房子現場，原告黃晨儀說要幫被告王世杰買
    下這個房子」，「（問：原告黃晨儀有沒有說為何要幫被告
    王世杰？因為原告黃晨儀是張台生師姐的好朋友，聽到被告
    王世杰的遭遇認為很可憐，所以想要幫忙買房子」，「（問
    ：被告王世杰是否原本就住在系爭房屋裡面？）第一次簽完
    合約後，被告王世杰有跟我要求要借屋裝修，所以就先住在
    裡面」等語；證人張臺生證稱：「（問：你是否知悉本件房
    地的交易？）知道，因為我在99年3 月12日晚上與原告同坐
    計程車時正在與王世杰通電話，被告王世杰說律師貸款下不
    來，原告就把電話搶過去說他也想要做功德」，「原告黃晨
    儀說他願意借名給被告，每個月源合股份有限公司負責人王
    世杰要給原告一萬元」，「因為這間房屋主要是要做這間公
    司的營業所。原告黃晨儀借名給源合公司負責人王世杰登記
    ，源合公司有一筆三千多萬的款項在法院，等錢下來再將房
    屋過名回來」，「（問：你為何會知道他們之間的約定？）
    他們於3 月14日在臺北市○○區○○街5 巷99號1 樓約定的
    ，當時我在場，當時在場人還有屋主、曹昌裕、代書、被告
    王世杰、我與原告黃晨儀，我不知道代書的姓名」，「被告
    王世杰在88年12月已經從陽明山搬下來，並住在裡面了」等
    語；證人即房屋仲介曹昌裕亦證稱：「（問：買賣當事人是
    何人？）真正的買方是王世杰，賣方就是屋主」，「（問：
    為何登記的名字卻是原告黃晨儀？）第一次被告王世杰委託
    以一位陳律師的名字辦理，但因為其名下有三棟房子，無法
    辦理，辦了約半年還辦不下來，屋主本來要解約，後來因為
    被告王世杰很喜歡這間房子，經過中間協調，屋主願意讓被
    告透過另一個人借名登記，後來就是透過張臺生介紹原告黃
    晨儀，我在3 月14日第一次見到原告」等語有關被告借用原
    告之名義買受系爭房地，且黃棋鑫因已事先讓被告占用系爭
    房地借屋裝修，原告亦未曾反對等情節均相一致。是被告主
    張占用系爭房地，係在原告的容認下所為，尚非無據。原告
    固否認與被告間有借名契約之約定，亦自認：「原屋主是將
    房屋交付給原告，因為原告與被告之前是朋友關係，所以原
    告口頭同意讓被告借住一陣子，並非要長期借給被告住」等
    語明確（本院卷第38頁），是足認兩造間亦具有原告同意讓
    被告暫居於系爭房地之約定。
五、參照上揭判旨，原賣主黃棋峰既未將系爭房地交付予原告前
    ，對於原告原得主張享有占有系爭房地的權限，其將該占有
    移轉予被告借屋裝修，且經原告容認，被告與黃棋鑫間之借
    用約定自得對抗原告，則被告的占有為連鎖占有，在未證明
    被告「裝修」之條件完成，且要求黃棋鑫終止與被告間的借
    貸契約前，原告自不得以被告與黃棋鑫間的占有約定對己不
    生效力，而主張被告應自系爭房地遷出。
六、綜上所述，被告尚非無權占有。則原告請求被告應自系爭房
    地遷出，並返還原告；並應給付原告1,155,735 元及自100
    年3 月17日起至返還系爭房地之日止，按月給付原告96,311
    元，為無理由，不應准許。原告之訴既不應准許，則其假執
    行之聲請，即失所依據，併予駁回。並依職權確定訴訟費用
    額1,000元由原告負擔。
七、本件事證業已明確，兩造其餘主張陳述、所提之證據及聲請
    調查之證據，經本院審酌後，認均不足以影響本判決之結果
    ，均毋庸再予論述，附此敘明。
八、結論：本件原告之訴為無理由，應依民事訴訟法第78條、第
    87 條 第1 項，判決如主文。
中    華    民    國   100    年    12    月    21    日
                  民事第一庭  法  官  古振暉
以上正本係照原本作成。
如對本判決上訴須於判決送達後 20 日內向本院提出上訴狀。如
委任律師提起上訴者，應一併繳納上訴審裁判費。
中    華    民    國   100    年    12    月    21    日
                              書記官  林郁菁